【裁判字號】    98,訴,473
【裁判日期】    990621
【裁判案由】    請求侵權行為損害賠償
【裁判全文】
臺灣屏東地方法院民事判決  98年度訴字第473號
原      告  丁○○
法定代理人  丙○○
訴訟代理人  邱揚勝律師
被      告  屏東汽車客運股份有限公司
法定代理人  乙○○
訴訟代理人  戊○○
被      告  甲○○
上列當事人間請求侵權行為損害賠償事件，本院於民國99年6月7
日言詞辯論終結，判決如下：
    主      文
原告之訴及假執行之聲請均駁回。
訴訟費用由原告負擔。
    事實及理由
一、原告起訴主張：
  (一)被告甲○○為被告屏東汽車客運股份有限公司（以下簡稱被
    告公司）之大客車司機，為從事業務之人，於民國96年8月5
    日22時20分許，駕駛車牌號碼FZ-822號營業大客車，沿屏東
    縣內埔鄉○○路由南向北方向行駛，行經內埔鄉○○路941
    號前時，本應注意其行車速度，應依速限標誌或標線之規定
    ，並應注意汽車行經未劃設慢車道之雙向二車道，在劃有分
    向限制線之路段，不得駛入來車之車道內，而依其智識、能
    力及當時天候晴、夜間有照明、路面舖設柏油、乾燥、無障
    礙物、視距亦屬良好之情況下，並無不能注意之情事，竟疏
    未注意該處行車速限為時速60公里，而以時速64、65公里之
    速度向前行駛，適有訴外人潘子貴酒後騎乘車牌號碼NH8-25
    5 號之重型機車搭載原告，沿內埔鄉○○路對向而來，被告
    甲○○竟以駛入對向車道之方式閃避潘子貴所騎乘之機車，
    而不慎撞擊潘子貴所騎乘之機車，致潘子貴與原告人車倒地
    ，原告因此受有頭部外傷併蜘蛛膜下腔出血及胸腹部挫傷併
    肝、結腸及腹網膜撕裂傷及呈植物人狀態之重傷害，此業經
    臺灣屏東地方法院檢察署檢察官起訴在案。又原告因精神狀
    態已達心神喪失之程度，無處理自己事務之能力，亦經本院
    以96年度禁字第106 號裁定宣告禁治產，並由原告配偶丙○
    ○為其法定代理人。
  (二)刑事一審判決認定被告甲○○無罪之理由，無非係以潘子貴
    所騎乘之機車當時係蛇行，被告為閃避機車以致進入來車道
    撞及機車肇事等語，然潘子貴當時係酒精濃度過量、無照、
    蛇行，致觀感不佳，法院似以道德標準認定有無過失責任。
    然此為事故發生後始獲悉之事實，然在事故發生前從大客車
    駕駛人之立場觀之，則僅為蛇行一項而已，所謂「蛇行」，
    即機車忽左忽右，行駛不穩，大客車駕駛人可以預見，而非
    偶然發生，並非使大客車駕駛人無法預防。又依刑事一審判
    決之記載，大客車駕駛人由發現機車蛇行並開始減速至撞及
    機車之時間為11秒，空間（距離）為138 公尺，相對機車由
    駛出至與大客車發生撞擊之空間（距離）亦應與大客車之13
    8 公尺相若，保守估計大客車駕駛人發現機車之距離至少在
    250 公尺左右，如非大客車駕駛人對於防止危險發生有所懈
    怠，本件車禍誠可避免，參照最高法院74年臺上字第4219號
    判例：「然因對於違規行為所導致之危險，若屬已可預見，
    且依法律、契約、習慣、法理及日常生活經驗等，在不超越
    社會相當性之範圍應有注意之義務者，自仍有以一定之行為
    避免結果發生之義務；因此，於他人之違規事實明顯，同時
    有充足之時間可採取適當之措施以避免發生交通事故之結果
    時，即不得以信賴他方定能遵守交通規則為由，以免除自己
    之責任」之旨，被告甲○○至少約在250 公尺左右已發現機
    車，雖將車速由64公里減至26公里，然其關鍵則在大客車閃
    避至來車道（機車行駛之車道），此種情形才是本件事故發
    生之真正原因，亦即最高法院72年臺上字第5968號判決所稱
    之「實質的真實」。蓋一般之閃避行為，係因突發狀況，駕
    駛人為避免發生事故所採取之不得已的措施，本件之機車縱
    認有蛇行，亦非突發狀況，而係已然存在之事實，機車雖係
    蛇行，自仍有回歸原行車道之可能，而此種可能性顯然較大
    ，故大客車駕駛人不應以閃避為由而進入來車道，並自陷於
    危險之境（因有充分之時空距離），因來車道係機車行駛之
    車道，當機車蛇行返回原行車道時，反令危險增大。故依經
    驗與論理法則，大客車之閃避行為雖有理由，但因機車並非
    突然出現在其車道前，而係必然有可能返回原行車道，故其
    閃避至來車道反造成事故之發生，確有未安全駕駛之過失責
    任甚明。
  (三)由上足證被告甲○○所為之侵權事實明確，而被告公司既為
    其僱用人，且被告甲○○事故當時正係執行職務，故原告自
    得依民法第184條第1項前段、第193條第1項、第195條第1項
    、第188條第1項等規定向被告請求連帶賠償，金額如下：
    1.看護費用部分：原告於事發後迄今仍昏迷不醒，生活無法
      自理而終日需人照顧，故請求自事發後需支出之看護費用
      ，應屬必要。查原告為68年6 月16日出生，又依96年度平
      均壽命，男性為75.46歲，原告於96年8月5 日遭此事故時
      ，為28歲又1個月，餘命尚有約47.36年。爰請求以所餘之
      43年餘命，參以一般外籍看護每月基本薪資新臺幣（下同
      ）17,280元，加計星期日未休假薪資2,304 元，且依霍夫
      曼式扣除中間利息後，原告一次可請求被告賠償之看護費
      為5,474,168 元（計算式：19,584×12×23.0000000，元
      以下四捨五入，以下同）。
    2.喪失勞動能力之損害部分：原告事發前每月平均薪資約為
      25,000元，算至65歲退休年齡，原告減少之勞動年數應為
      37年。再依霍夫曼計算法之係數表，第1 年不扣除中間利
      息，第37年之霍夫曼為21.0000000，故原告得請求6,382,
      378元（計算式：25,000元×12×21.0000000）。
    3.精神慰撫金部分：原告因系爭事故受有前開重傷害，已呈
      植物人狀態，終生需賴人照護，其精神上遭受重大痛苦乃
      屬必然，且人生已完全失去任何希望與快樂，故請求非財
      產上之損害300萬元。
    4.綜上，原告得請求之金額為14,856,546元，經扣除強制汽
      車責任保險150 萬元，原告尚得請求13,356,546元，原告
      擬先請求350萬元。
  (四)綜上所述，爰依民法第184條第1項前段、第193條第1項、第
    195條第1項、第188條第1項等規定提起本件訴訟等語，並聲
    明：1.被告應連帶給付原告350 萬元，及自起訴狀繕本送達
    翌日起至清償日止，按年息5%計算之利息。2.願供擔保請准
    宣告假執行。
二、被告則均以：撞擊點是在道路中心點，雖我造車輛有越線，
    但是為了閃避機車，是緊急避難行為，另我造車輛一開始雖
    有超速，但離撞擊點還有138 公尺，且路途中都有陸續減速
    並閃避，撞擊時的車速為26公里，但對方機車沒有煞車痕，
    且對方蛇行，我造無法掌握其行向，於是就撞上了，最後也
    是為了閃對方才會越線，在撞擊前，機車還在我造原來的車
    道逆向行駛且速度非常快，並一直蛇行。又該機車之所有人
    並非潘子貴，其係無照駕駛，應該要負大部分責任，車主也
    要負責，我造沒有責任等語資為抗辯，並均聲明：原告之訴
    駁回。
三、原告主張被告甲○○為被告公司之大客車司機，為從事業務
    之人，於96年8月5日22時20分許，駕駛車牌號碼FZ-822號營
    業大客車，沿屏東縣內埔鄉○○路由南向北方向行駛，行經
    內埔鄉○○路941 號前時，適由訴外人潘子貴酒後騎乘車牌
    號碼NH8-255 號之重型機車搭載原告，沿內埔鄉○○路對向
    而來，被告甲○○為閃避乃駛入對向車道而與該機車相撞，
    潘子貴與原告因此人車倒地，原告並受有頭部外傷併蜘蛛膜
    下腔出血及胸腹部挫傷併肝、結腸及腹網膜撕裂傷及呈植物
    人狀態之重傷害，案經臺灣屏東地方法院檢察署檢察官起訴
    ，嗣經本院刑事庭判決被告甲○○無罪。及原告因精神狀態
    已達心神喪失之程度，無處理自己事務之能力，亦經本院以
    96年度禁字第106 號裁定宣告禁治產，由原告配偶丙○○為
    其法定代理人等事實，業據提出起訴書、診斷證明書及民事
    裁定書等文件為證（見第8 至18頁），且為被告所不爭執，
    復經本院依職權調閱上開民、刑事確定案件卷宗查核屬實，
    堪信為真正。至原告主張被告甲○○為閃避機車駛至來車道
    ，造成事故之發生，有過失責任，應與被告公司連帶負系爭
    損害之賠償責任等情，則均為被告所否認，並以前詞置辯。
    經本院與兩造協議簡化爭點，所整理之爭點為：被告甲○○
    就系爭交通事故原告之損害，有無過失之侵權行為責任？被
    告應否連帶負損害賠償責任？若是，損害賠償額應為多少？
    茲將本院得心證之理由分述如下：
  (一)經查，被告甲○○所駕駛之大客車，於事發前距離系爭機車
    138 公尺處，由原本時速64公里開始減速，迄至撞擊機車時
    減至時速26公里，歷時11秒等情，業據證人即樺崎實業股份
    有限公司行車紀錄器之解析者丁現昌於本院刑事庭審理時結
    證屬實（見本院97年度交訴字第121 號刑事卷第63至65頁）
    ，並有行車紀錄器分析報告書1 份附卷可憑（見97年度偵字
    第4218號卷第10頁），兩造亦不爭執上情，再依證人即乘坐
    該大客車之乘客陳俊傑於本院刑事庭審理時結稱：「（到了
    機車還距離你們多遠，他才開始踩煞車？）大約8 、90公尺
    ，有點頓一下的感覺。」等語（見上開刑事卷第68頁），可
    知被告甲○○於距離系爭機車至少數十公尺遠時，其時速應
    已減至60公里以內，而無超速之情形；蓋依吾人之日常生活
    經驗判斷，於時速64公里時以腳踩踏煞車，有頓一下之感覺
    時，車輛之時速應可輕易於1、2秒內減至60公里以下。
  (二)又據證人陳俊傑所述：「（是否還記得96年8月5日你坐的客
    運車發生車禍？）我記得。（你當時的位置坐在哪裡？）右
    邊最前面的位置，是在司機的右後方。（當天發生車禍的那
    個時間點之前幾秒鐘有沒有看到對方行車的方向？）從左邊
    的巷子衝出來蛇行，一出來就直接逆向，一出來就行駛到我
    們這邊的車道。（他是蛇行出來之後逆向再蛇行？）一出來
    第一個彎就已經逆向了，最前面是大蛇行，後面就小蛇行。
    （你的意思是他從左邊一出來然後逆向之後就蛇行再行駛？
    ）是的。（你有無感覺客運車看到那輛機車採取煞車的動作
    ？）一出來的時候還沒有煞車，車子有點左右左右的感覺，
    客運車有在閃躲的感覺，但是幅度沒有那麼大。（後來你有
    無感覺客運車有煞車或是怎麼樣的動作？）距離很近的時候
    ，機車好像來不及回到自己的跑道上就緊急煞車。（有無看
    到摩托車有在閃客運車還是根本就不理會客運車直接衝過來
    ？）我只知道他在蛇行。（你當時看到摩托車的時候，摩托
    車有無開燈？）有。（從你們車上看到摩托車的時候，第一
    眼看他出來的時候，距離大約多少？）大約150 公尺。（司
    機是同樣的速度或減速？）同樣的速度在行駛。（到什麼時
    候才煞車？）距離我不記得。（到了機車還距離你們多遠，
    他才開始踩煞車？）大約8 、90公尺，有點頓一下的感覺。
    （司機在開車的時候，司機都是跨在分隔線上？）司機在開
    的時候沒有踩到中線，都是按照方向走，並沒有跨過對方車
    道。（後來車禍發生為何會跨到分隔線上？）我不清楚。（
    你剛剛是說剛開始的時候司機看到他從左邊的巷子彎出來，
    逆向到你們車道的時候，司機那時候還沒有踩煞車？）沒有
    。（後來你說他有左右偏，就是好像在閃，但是幅度不大。
    那在愈靠近機車的時候，機車一直蛇行過來，司機閃的時候
    客運車幅度有無變大？）有，有一點。（撞擊的時候才閃嗎
    ？還是撞擊之前？）撞擊之前就有閃。（撞擊之前司機就有
    左右在閃那個機車？）是的。近的時候車子晃一下就緊急煞
    車了。（客運車有無左右偏到別的車道？）沒有，都是小幅
    度的，都一直在自己的車道。（你看到機車都在蛇行，速度
    有無減慢？）摩托車都沒有，騎很快。（摩托車整路都一直
    蛇行？）出來就大蛇行。（蛇行的幅度是從這個車道到那個
    車道還是在路中央而已？）他前面是先行駛到我們的車道，
    後來就在路中間蛇行。（都有行駛到你們的車道？）有。」
    等語（見上開刑事卷第66至71頁）。而該證人與被告甲○○
    素不相識，亦無親屬關係，衡情其證詞應無袒護被告之虞，
    故應足採信。而由此可知，潘子貴於騎乘系爭機車由巷道駛
    出往內埔鄉○○路行駛時，即不斷蛇行且速度甚快，亦無減
    速措施，期間並不斷違規行駛於對向車道上，而被告甲○○
    所駕駛之大客車於撞擊前均行駛在其車道上，並未跨越對向
    車道，且於發現系爭機車蛇行逼近時，尚不斷採取左、右閃
    避及減速措施，以防止與系爭機車碰撞。
  (三)次查，上開中林路路段，為有附行車分向線標記之雙向車道
    ，寬度僅3.6公尺，而被告所駕駛之大客車寬度為2.5公尺，
    有道路交通事故現場圖1份在卷可稽（見96年度相字第569號
    卷第12頁），故在潘子貴將機車蛇行至大客車車道之情況下
    ，被告甲○○當時所能採取之必要閃避措施，亦僅係將大客
    車開往對向車道一途，蓋在車上尚有3 位乘客之情形下，此
    舉總較將大客車開往右側，冒著可能因此撞擊路邊護欄並導
    致翻車之作法為佳（護欄部分見上開相驗卷第26、27頁之相
    片所示）。而潘子貴係酒後駕車一節，為兩造所不爭，此業
    經本院認定如前，故系爭交通事故應係潘子貴酒後駕車並在
    道路上逆向蛇行所造成，與被告甲○○之駕駛行為無相當之
    因果關係，而臺灣省高屏澎區車輛行車事故鑑定委員會之鑑
    定意見亦與本院相同，有該會97年5月23日高屏澎鑑字第970
    249號函及所附之鑑定意見書各1份可佐（見上開相驗卷第93
    至95頁）。又依證人陳俊傑前揭所述：潘子貴騎乘之機車一
    開始係在大客車之車道上蛇行，嗣蛇行在路中間，當時亦有
    一部分行駛在大客車之車道上等語，顯見被告甲○○當時實
    甚難預料潘子貴於行駛至其前方時，最終究係在自己大客車
    之車道上，抑或係對向車道上？故系爭車禍之撞擊點雖位在
    對向車道上，但應係被告甲○○當時仍意圖以時速26公里之
    速度閃避機車，惟因機車仍在蛇行，致其無法精準判斷機車
    之行向，而至撞擊前之最後一剎那間，該機車應係甫蛇行至
    大客車之車道上，被告甲○○乃將大客車車頭往左盤至對向
    車道，欲閃避機車，然因機車此時又蛇行回對向車道上，被
    告甲○○終因閃避不及而與機車發生撞擊，此情由系爭機車
    係撞擊大客車之左前車頭（見上開相驗卷第26、28、29頁之
    相片所示），亦可明瞭；而臺灣省車輛行車事故覆議鑑定委
    員會亦認：依證人陳俊傑所述及照片所示，機車撞擊後倒地
    刮地痕走向及大客車左前輪位置，研析以潘子貴無照酒駕蛇
    行，於駛回本車道時，與對向跨越中線之大客車左前車頭發
    生撞擊肇事之可能性較大等語（見臺灣屏東地方法院檢察署
    96年度他字第1648號卷第52頁）。故由上實難認被告甲○○
    有何應注意而未注意之過失責任。從而，原告主張被告甲○
    ○為閃避機車駛至對向車道，造成事故之發生，有過失責任
    ，應與被告公司連帶負損害賠償責任等語，尚非可採。而被
    告既不必負侵權行為之連帶賠償責任，本院自無庸論述原告
    請求之各項損害賠償額有無理由，附此說明。
四、綜上所述，原告依民法第184條第1項前段、第193條第1項、
    第195條第1項及第188條第1項等規定，訴請被告連帶給付其
    350 萬元，及自起訴狀繕本送達翌日起至清償日止，按年息
    5%計算之利息，洵屬無據，應予駁回。而原告之訴既經駁回
    ，其假執行之聲請即失所附麗，應併予駁回。
五、本件事證已臻明確，兩造其餘攻擊、防禦方法及舉證，經審
    酌後認對於判決結果均無影響，爰不一一論述，末此說明。
六、據上論結，本件原告之訴為無理由，依民事訴訟法第78條，
    判決如主文。
中    華    民    國    99    年    6     月    21    日
                    民事第一庭  法  官  張以岳
以上正本係照原本作成。
如不服本判決，應於送達後20日內，向本院提出上訴狀並表明上
訴理由，如於本判決宣示後送達前提起上訴者，應於判決送達後
10日內補提上訴理由書（須附繕本）。
中    華    民    國    99    年    6     月    21    日
                                書記官  張婉郁

司法院資訊處製作；財團法人民間司法改革基金會備份。
